【裁判字號】    94,交訴,20
【裁判日期】    950605
【裁判案由】    業務過失致死
【裁判全文】
臺灣嘉義地方法院刑事判決              94年度交訴字第20號
公  訴  人  臺灣嘉義地方法院檢察署檢察官
被      告  未○○
選任辯護人  王家鈺律師
上列被告因業務過失致死案件，經檢察官提起公訴（94年度偵字
第2746號），本院判決如下：
    主  文
未○○犯業務上過失致人於死罪，處有期徒刑參年陸月。
    事  實
一、未○○係以承包小型鋼鐵焊接工程為業，平日駕駛小貨車載
    運工具前往施工處所施工，以駕駛為其附隨業務。於民國94
    年3月11日下午，未○○與其所僱用之員工戌○○在雲林縣
    斗南工業區施作工作平台完竣後，未○○本應注意小貨車裝
    載貨物後不得超過核定之總重量2.7公噸，而依當時情形亦
    無不能注意之情事，竟疏未注意，將其施工所用之捲揚器、
    止滑器等相關機具全數裝載於7S-2071號自用小貨車（下簡
    稱小貨車），致使該小貨車之總重量（未含駕駛人及乘客之
    重量）達3.1公噸，超載0.4公噸，超載百分比達14.8 % 。
    未○○裝載機具後，即駕駛小貨車搭載戌○○返回高雄縣，
    於同日16時10分許途經國道三號高速公路南下285.6公里處
    （即嘉義縣民雄鄉路段）之內側車道時，因左後輪胎不明原
    因爆胎，未○○為避險而右打方向盤，惟因小貨車負載過重
    而不易操控，小貨車因而翻滾失控，並侵入該處路段之外側
    車道。適張簡楓纖駕駛車牌號碼677-FF號之營業大客車（下
    簡稱大客車），搭載屏東縣立大同國民小學（下簡稱大同國
    小）畢業旅行師生行經該處，因閃避不及致撞擊已翻滾之小
    貨車。經此撞擊，小貨車車身全毀；遊覽車則因而衝撞該處
    路段之護欄，跌入路旁斜坡，造成附表所示共38人之傷亡（
    除編號1所示張簡楓纖係大客車駕駛、編號5所示戌○○係未
    ○○同車之人外，餘均為大同國小學生）。
二、案經戌○○等人訴由內政部警政署國道公路警察局第八警察
    隊報告臺灣嘉義地方法院檢察署檢察官偵查起訴。
    理  由
一、被告之供述及辯解：被告於本院行第1次準備程序期日，除
    否認駕駛小貨車為其業務外，對於其過失致被害人死傷等情
    ，均不爭執，且為認罪之表示（見本院卷第61頁），惟第2
    次準備程序期日後則矢口否認犯行，辯稱伊駕車並無違規云
    云，並就車禍發生原因，先辯稱：伊原本駕駛小貨車行駛於
    內側車道，遭其後大客車追撞，小貨車鋼圈插入輪胎，而造
    成爆胎云云（見本院卷第84頁）；嗣改稱：伊駕駛之小貨車
    因爆胎而開始右偏，由內線道往外線道滑行，滑行至中間車
    道時遭大客車自後追撞，造成小貨車原地打轉180度，再2次
    遭大客車擦撞左側車身，後車廂因此掉落云云（見本院卷第
    108頁）；繼改稱：伊原來行駛於內側車道，因感覺小貨車
    似有異樣，所以慢慢開往路肩要停車查看，於內車道與中間
    車道間即遭大客車擦撞云云（見本院卷第198頁）。辯護意
    旨另稱：大客車於車禍後車頂掀覆，才造成被害人多數死傷
    ，應負肇事之責云云。
二、惟查：
  (一)本件車禍之發生，係因小貨車爆胎後向右偏駛並翻車，侵入
    外側車道而撞及大客車等情，業據駕車行駛於被告後方之目
    擊證人丙○○於偵審中證稱：「我有親眼目睹本件車禍的發
    生，我在國道三號內側車道，我跟在肇事小貨車後方，中間
    並沒有其他車輛」（見偵查卷第34頁））、「當時小貨車爆
    胎有白色煙霧，小貨車爆胎後馬上往外衝，而且還翻滾，撞
    到大客車的角約駕駛座的地方後，大客車因此就往小貨車方
    向倒有壓到小貨車，就滑到路肩衝到護欄。小貨車往外衝時
    是在翻滾狀態」等語（見本院卷第211頁）、「小貨車車體
    有翻滾，但它還是繼續前進，最後擦撞到大客車，大客車當
    時是在肇事小貨車右後方的外側車道上」等語明確（見偵查
    卷第35頁）。該證人就小貨車如何翻滾、碰撞等細節，並證
    述：小貨車從中間車道開始翻滾、兩車在外側車道擦撞、確
    定是小貨車的車頭撞到大客車，然無法確定擦撞位置是小貨
    車車頭的哪一個部位等語綦詳（見本院卷第211頁、213、21
    4頁）。且上開證詞與證人即被告同車之人戌○○證稱：「
    當時車子在行駛時候，我有聽到被告說慘了，然後車子就偏
    向外側車道後來碰一聲我就昏倒，事後事情我就不知道」等
    語（見本院卷第197頁）、證人即坐在大客車司機旁之領隊
    子○○證稱：「我在車上坐斜的，看到有藍色的東西閃過」
    、「（問：藍色的東西是什麼？）小貨車」等情（見本院卷
    第205頁），均互核相符。
  (二)再依交通事故現場圖以觀（見警卷第105頁、第105-1頁），
    小貨車刮地痕與煞車滑痕起點均位於內側車道之內側，刮地
    痕之痕跡止於外側車道，煞車滑痕之痕跡則止於中間車道；
    大客車之煞車滑痕自外側車道靠中間車道處開始，直到外側
    路肩；小貨車上之物品均散落大客車煞車滑痕之後。足認小
    貨車係自內側車道往外側車道偏駛，於外側車道靠中間車道
    處撞擊大客車。另依現場採證照片所示（採證照片另裝訂成
    冊，以下僅標明頁碼）：小貨車右後輪鋼圈外徑內緣有白
    色粉土（第11頁），而路面白色標線則有漆料遭刮除之情況
    （第27頁），應認小貨車肇事過程中曾以右側車身刮擦路面
    。另小貨車右後視鏡之鋁質底座明顯磨損，且刮痕走向為由
    下往上（第5頁），應認小貨車曾右側著地且底盤朝前滑行
    。大客車左前角留有小貨車漆料痕跡，且該漆痕呈現不規
    則走向（第19至21頁），對照小貨車方面，則係左前車頭處
    留有遊覽車粉紅色漆料之擦痕，且走向由右至左（第4頁）
    ；小貨車左大樑前端下緣並附著大客車之玻璃碎片（第5頁
    ），是小貨車應係翻滾後始與大客車擦撞，且小貨車於右側
    著地、底盤朝上時，曾接觸大客車前端擋風玻璃。綜上現場
    圖及照片所顯現之狀況，與前述證人丙○○、戌○○、子○
    ○所述事發情節相符，應認前開證人所述肇事情況屬實。又
    本件經鑑定人即國立交通大學運輸科技與管理學系教授丁○
    ○到庭，亦具體表明其鑑定意見：「（問：根據你觀察的結
    果，小貨車與大貨車有無發生碰撞？）有」、「（問：碰撞
    位置？）大客車的左前角有跟小貨車接觸，但其接觸不是單
    一的接觸。小貨車碰撞的位置我不確定，但是小貨車在翻滾
    中左前樑有碰到大客車。因為小貨車左前樑下有黏到玻璃，
    該玻璃是大客車的」、「可以確定小貨車先右側兩輪離地，
    才兩車相撞」等語在卷（見本院卷第273、274頁），而與證
    人所述肇事情形一致。綜上，被告在車輛左後輪爆胎後操控
    失當，造成小貨車翻滾，並侵入外側車道與大客車相撞之事
    實，堪予認定。被告辯稱伊係依規定駕駛，突遭大客車自後
    追撞云云，要無足採。
  (三)按貨車之裝載貨物，不得超過核定之總重量，道路交通安全
    規則第79條第1項第1款定有明文。又依核定系爭小貨車車重
    1.47公噸、載重1.23公噸，總重2.7公噸，有車籍登記資料
    在卷可憑，被告裝載貨物自應注意遵守上開規定，不得超過
    核定之總重量2.7公噸，且無不能注意之情事。經依車禍後
    員警到場清點小貨車載運物品並予過磅結果，肇事時小貨車
    及所載運之捲揚器、止滑器、鋼索、麻繩、電線等物，經過
    磅（不含駕駛人及乘客）總重為3.1公噸，已超過核定之總
    重量0.4公噸【3.1-2.7=0.4】，超載百分比14.8%，此有內
    政部警政署國道公路警察局第八警察隊古坑分隊出具之清單
    、照片（見偵查卷第47至60頁），及古坑地磅站南下車道紀
    錄（見警卷第151頁）在卷可稽。而超載足以影響爆胎後駕
    駛人對小貨車之操控等情，復據鑑定人丁○○到院證述屬實
    （見本院卷第277頁），是被告疏未注意小貨車總重之規定
    ，超載施工機具，致車輛左後輪爆胎後操控失當而肇事，自
    應負過失之責。又依證人子○○證稱：當時遊覽車行駛在最
    外側車道，並未行駛到內側車道（見偵查卷第134頁）、在
    見到小貨車閃過之前，其視線所及並未看到任何車輛等語（
    見本院卷第206頁），足見被告小貨車係突然自內側車道侵
    入外側車道，大客車駕駛張簡楓纖駕駛大客車正常行駛於外
    側車道，並無其他違規駕駛之情事，其對車禍之突發事件並
    無預見防範及注意之可能，應無任何過失可言。辯護意旨雖
    另稱：大客車因車禍而造成車頂掀覆，致生被害人死傷結果
    ，應負肇事責任云云，惟系爭大客車業經財團法人車輛研究
    測試中心審驗合格，有該中心93年6月3日函暨所附車輛型式
    安全審驗合格證明、完成車尺寸圖、內部座位配置圖存卷可
    憑（見偵查卷第68至75頁），應認該車之各項設備業經安全
    審驗合格。參以本件車禍後，小貨車全毀、車斗脫離車體而
    掉落；大客車則向外側路肩偏駛，擦撞護欄後仍無法停止其
    衝力，繼衝向外側斜坡等情，有道路交通事故現場圖及現場
    照片可稽（見警卷第105-1頁），足見兩車撞擊力量之巨，
    則大客車車頂因衝落斜坡而掀覆，尚非不可能之事，辯護人
    執此認大客車公司應負肇事責任，顯屬無據。本件經送交通
    大學鑑定肇事原因，亦認「小貨車行駛內側車道，負載超重
    ，左後輪爆胎，導致操控失當而翻車，侵入外側車道遭遊覽
    車（即本案大客車）撞擊，為肇事原因。張簡楓纖駕駛遊覽
    車行駛外車道，措手不及撞擊已翻覆之小貨車，無肇事因素
    」，有該大學行車事故鑑定意見書在卷可佐（見偵查卷第
    110至112頁）。綜上，被告就本件車禍之發生，確有上開過
    失甚明。
  (四)又車禍後，大客車駕駛張簡楓纖因此受有胸部挫傷併骨折氣
    血胸之傷害、大同國小學生楊歆怡因而受有頭部外傷併開放
    性骨折之傷害、學生賈尚霖因此受有胸腹部挫傷併出血之傷
    害、學生王姿涵因此受有頭部外傷併顱內出血之傷害，經送
    醫後，均不治死亡等情，業經檢察官督同法醫相驗屬實，製
    有勘驗筆錄、相驗屍體證明書、驗斷書及法務部法醫研究所
    鑑定書附卷足憑。另被告同車之戌○○受有附表編號5所示
    傷害，亦有診斷證明書在卷可查，且其左手食指、無名指及
    小指均遭截肢，傷情已達刑法第10條第4項第6款所指重大不
    治之傷害，可堪認定。另乙○○等多名學生分別受有附表所
    示普通傷害等情，亦俱有診斷證明附於偵查卷可憑，被告之
    過失行為與被害人傷亡間自具有相當因果關係。
  (五)綜上所述，本件事證明確，被告犯行堪以認定。
三、查被告係以承包小型鋼鐵焊接工程為業，為工作之必要，須
    以駕駛小貨車載運捲揚器等機具往返施工場所等情，業據其
    供承在卷（見本院卷第287頁），並與證人戌○○證述：其
    受僱於被告從事耐火機械工程，工作所須使用之施工器具，
    平時均由被告駕駛系爭小貨車搬運至施工場所等語相符（見
    本院卷第196至197頁），足認被告係以駕駛為其附隨業務，
    被告辯稱駕駛非其業務云云，不足採信。是被告於執行業務
    中駕駛車輛肇事，致附表所示被害人傷亡，核其所為，係犯
    刑法第276條第2項之業務過失致人於死罪（附表編號1至4部
    分）、第284條第2項後段之業務過失傷害致重傷罪（附表編
    號5部分），及第284條第2項前段之業務過失傷害罪（附表
    編號6至38）。被告以一過失行為，造成附表被害人或死、
    或重傷，或普通傷害之結果，同時觸犯構成要件不相同之罪
    名，為想像競合犯，應從一重之業務過失致人於死罪論處。
    爰審酌被告係國中肄業之智識程度，並無犯罪前案紀錄，素
    行尚佳；其以駕駛小貨車為附隨業務，應注意貨物之裝載，
    俾能避免危險之發生，卻仍超載貨物行駛於往來車輛時速甚
    高之國道公路上，顯見對他人生命法益之漠視；並審酌被告
    對車禍發生應負完全之過失責任、肇事致多人輕重傷，且有
    4 名被害人因此死亡，令被害人家屬莫大傷痛，以及被告事
    後仍否認犯行、未賠償被害人或其家屬，足見並無悔悟之心
    等一切情狀，量處如主文所示之刑。公訴人雖當庭對被告具
    體求處有期徒刑4年6月，併科罰金3萬元，惟本院斟酌被告
    智識、素行、犯罪手段、犯後態度及被害人所受損害等一切
    情狀，認科處如主文所示之刑即可達罰當其罪之目的，公訴
    人之求刑稍屬過重，併此說明。
據上論結，應依刑事訴訟法第299條第1項，刑法第276條第2項、
第284條第2項前段、後段、第55條，罰金罰鍰提高標準條例第1
條前段，判決如主文。
本案經檢察官陳昭廷到庭執行職務
中    華    民    國    95    年    6     月    5     日
                  刑事第一庭審判長法  官  許進國
                                  法  官  張道周
                                  法  官  鄧晴馨
上列正本證明與原本無異。
如不服本判決，應於判決送達後10日內向本院提出上訴狀（應附
繕本）。告訴人或被害人如對於本判決不服者，應具備理由請求
檢察官上訴，其上訴期間之計算係以檢察官收受判決正本之日期
為準。
中    華    民    國    95    年    6     月    5     日
                                  書記官  陳慶時
附錄本案論罪科刑法條：
刑法第276條
因過失致人於死者，處2年以下有期徒刑、拘役或2千元以下罰金
。
從事業務之人，因業務上之過失犯前項之罪者，處5年以下有期
徒刑或拘役，得併科3千元以下罰金。
刑法第284條
因過失傷害人者，處6月以下有期徒刑、拘役或500元以下罰金，
致重傷者，處1年以下有期徒刑、拘役或500元以下罰金。
從事業務之人，因業務上之過失傷害人者，處1年以下有期徒刑
、拘役或1 千元以下罰金，致重傷者，處 3 年以下有期徒刑、
 拘役或 2 千元以下罰
金。
附表：
┌─┬─────┬────────────────┬────────────┐
│編│被害人    │所受傷害                        │備註                    │
│號│          │                                │                        │
├─┼─────┼────────────────┼────────────┤
│1 │張簡楓纖  │胸部挫傷併骨折氣血胸            │經送醫急救仍不治死亡    │
├─┼─────┼────────────────┼────────────┤
│2 │楊歆怡    │頭部外傷併開放性骨折            │經送醫急救仍不治死亡    │
├─┼─────┼────────────────┼────────────┤
│3 │賈尚霖    │胸腹部挫傷併出血                │經送醫急救仍不治死亡    │
├─┼─────┼────────────────┼────────────┤
│4 │王姿涵    │頭部外傷併顱內出血              │經送醫急救仍不治死亡    │
├─┼─────┼────────────────┼────────────┤
│5 │戌○○    │頭部外傷併臉部撕裂傷、右近端脛骨│左手食指、無名指及小指截│
│  │          │粉碎性骨折、左遠端股骨開放性骨折│肢，屬重大不治之傷害。  │
│  │          │、左手壓紮傷併食指、無名指及小指│                        │
│  │          │截肢、左手中指開放性骨折併脫臼、│                        │
│  │          │右手食指、中指壓紮傷、胸腹挫傷併│                        │
│  │          │右肋骨骨折、多處擦傷。          │                        │
├─┼─────┼────────────────┼────────────┤
│6 │乙○○    │左肺部鈍挫傷、右無名指撕裂傷、左│                        │
│  │          │足踝扭傷。                      │                        │
├─┼─────┼────────────────┼────────────┤
│7 │巳○○    │頭部外傷、鼻部撕裂傷、骨盆腔挫傷│                        │
│  │          │、雙眼結膜下出血。              │                        │
├─┼─────┼────────────────┼────────────┤
│8 │地○○    │左側脛腓骨骨折。                │                        │
├─┼─────┼────────────────┼────────────┤
│9 │王韻茹    │輕微腦震盪、腰部挫傷、臉部挫傷。│                        │
├─┼─────┼────────────────┼────────────┤
│10│酉○○    │頭部外傷、臉、頭皮及頸部挫傷。  │                        │
├─┼─────┼────────────────┼────────────┤
│11│午○○    │右股骨幹骨、第五腰椎脊突骨折。  │                        │
├─┼─────┼────────────────┼────────────┤
│12│Ｅ○○    │右側第1、2肋骨骨折、鼻內出血。  │                        │
├─┼─────┼────────────────┼────────────┤
│13│亥○○    │背部挫傷、頭部外傷併臉部擦傷、四│                        │
│  │          │肢多處擦傷。                    │                        │
├─┼─────┼────────────────┼────────────┤
│14│宙○○    │二手撕裂傷、左側足踝開放性骨折及│                        │
│  │          │脫臼。                          │                        │
├─┼─────┼────────────────┼────────────┤
│15│Ｄ○○    │頭部外傷、頸部扭傷、多處擦傷。  │                        │
├─┼─────┼────────────────┼────────────┤
│16│卯○○    │頭部外傷併臉部、四肢多處擦傷、右│                        │
│  │          │肩擦挫傷、右眼血腫。            │                        │
├─┼─────┼────────────────┼────────────┤
│17│Ｂ○○    │左眼眶瘀傷、左胸挫傷、腦震盪。  │                        │
├─┼─────┼────────────────┼────────────┤
│18│天○○    │頭部外傷合併腦震盪、右膝撕裂傷。│                        │
├─┼─────┼────────────────┼────────────┤
│19│戊○○    │頭部外傷、右腰及腹部瘀挫傷。    │                        │
├─┼─────┼────────────────┼────────────┤
│20│潘亮溢    │左側橈骨骨折、胸部挫傷併擦傷、腹│                        │
│  │          │部鈍傷。                        │                        │
├─┼─────┼────────────────┼────────────┤
│21│庚○○    │左鎖骨骨折、右骨盆骨折、右肩肩胛│                        │
│  │          │骨骨折、頭部外傷併腦震盪、胸部挫│                        │
│  │          │傷、多處擦傷。                  │                        │
├─┼─────┼────────────────┼────────────┤
│22│甲○○    │右腰及右背擦傷。                │                        │
├─┼─────┼────────────────┼────────────┤
│23│Ｆ○○    │頭部外傷、顏面挫傷、右腰挫傷及擦│                        │
│  │          │傷。                            │                        │
├─┼─────┼────────────────┼────────────┤
│24│癸○○    │右背挫傷、頭部外傷、臀部撕裂傷、│                        │
│  │          │下背部擦傷。                    │                        │
├─┼─────┼────────────────┼────────────┤
│25│申○○    │頸部扭傷及外傷、臉、頭皮及頸部挫│                        │
│  │          │傷、左腳挫傷、頭部外傷併腦震盪。│                        │
├─┼─────┼────────────────┼────────────┤
│26│丑○○    │臉部多處擦傷及撕裂傷、頭部外傷併│                        │
│  │          │腦震盪。                        │                        │
├─┼─────┼────────────────┼────────────┤
│27│Ｃ○○    │右側鎖骨遠端骨折併韌帶受損。    │                        │
├─┼─────┼────────────────┼────────────┤
│28│宇○○    │頭部外傷併輕度腦震盪、肌肉挫傷、│                        │
│  │          │右手撕裂傷。                    │                        │
├─┼─────┼────────────────┼────────────┤
│29│己○○    │頭部外傷併臉部撕裂傷、臉部擦傷、│                        │
│  │          │四肢擦傷、鼻骨骨折。            │                        │
├─┼─────┼────────────────┼────────────┤
│30│壬○○    │左側頭皮撕裂傷、右側耳朵複雜性撕│                        │
│  │          │裂傷。                          │                        │
├─┼─────┼────────────────┼────────────┤
│31│辛○○    │腦震盪、胸挫傷。                │                        │
├─┼─────┼────────────────┼────────────┤
│32│玄○○    │頭部外傷併右手撕裂傷、臉部擦傷、│                        │
│  │          │多處擦傷。                      │                        │
├─┼─────┼────────────────┼────────────┤
│33│Ａ○○    │左側遠端骨開放性骨折、頭部外傷併│                        │
│  │          │撕裂傷。                        │                        │
├─┼─────┼────────────────┼────────────┤
│34│辰○○    │腹部鈍傷併腹膜積血、右側股骨骨折│                        │
│  │          │、臉部擦傷及撕裂傷、頸部扭傷。  │                        │
├─┼─────┼────────────────┼────────────┤
│35│Ｇ○○    │左側脛腓骨開放性骨折、右側足踝撕│                        │
│  │          │裂傷、背部挫傷、多處擦傷。      │                        │
├─┼─────┼────────────────┼────────────┤
│36│黃○○    │頭皮、軀幹及四肢多處擦挫傷。    │                        │
├─┼─────┼────────────────┼────────────┤
│37│郭顯原    │頭部外傷、右大腿挫傷。          │                        │
├─┼─────┼────────────────┼────────────┤
│38│寅○○    │頭部外傷併壓陷性骨折、二側氣血胸│                        │
│  │          │、右側鎖骨骨折。                │                        │
└─┴─────┴────────────────┴────────────┘


司法院資訊處製作；財團法人民間司法改革基金會備份。
